最高法院刑事判決　　　　　　　　　　　　　　　　八十六年度台非字第二六六號
　　上訴人　最高法院檢察署檢察總長
　　被　告　甲○○
右上訴人因被告背信案件，對於台灣高等法院中華民國八十五年十一月二十二日第二
審確定判決（八十五年度上易字第五一○四號，起訴案號：台灣台北地方法院檢察署
八十四年度偵字第八一五六號），認為違法，提起非常上訴，本院判決如左：
    主  文
原判決撤銷，由台灣高等法院依判決前之程序更為審判。
    理  由
非常上訴理由稱：「按科刑之判決書，對於犯罪事實必須詳加認定，而後於理由內
明其認定犯罪事實所憑之證據，及其認定之理由，方足以資論罪科刑，乃貴院四十八
年台上字第一一八二號判例所持見解。本件原判決（台灣高等法院八十五年度上易字
第五一○四號）於犯罪事實欄認定「被告甲○○意圖為自己不法之『利益』之概括犯
意，未經射委會同意，於民國八十二年六月七日至八十三年六月六日，擅行在中國農
民銀行大安分行，以台北市體育會射委會甲○○名義，開設00000000000
號帳戶，並即連續擅將其會務上收取之會費及委員樂捐、子彈、泥盤、專用槍枝管理
使用費等款項存入此帳戶，而不存入射委會原在華南商業銀行大安分行000000
000000號帳戶（以射委會主任委員蔡白生名義開立），違背其職務上之行為致
生損害於射委會」。經核上開犯罪事實僅泛稱為自己不法之「利益」及「致生損害於
射委會」。但並未說明被告得到何項「不法之利益」，及射委會受到如何之損害，顯
與背信罪之犯罪構成要件不合。復查原判決理由，亦未明被告擅自開設00000
000000號帳戶，究竟取得何項不法利益，射委會受到何種損害。僅於理由一之
(二)說明被告有將上開帳戶內之多筆不明款項匯入被告之私人帳戶內，但究竟有多少款
項匯入被告私人帳戶，原因為何？據被告辯稱，係因射委會名義之帳戶不能申請支票
，被告始以自己私人名義簽發支票墊付射委會之公務支出，然後再由射委會之上揭帳
戶匯還被告私人帳戶歸墊。若然則被告並無不法利益可得。被告就此辯解，曾於八十
五年十月十七日調查庭提出答辯狀及墊款明細表、支票影本及部分收據（見原審卷第
八十二－一○六頁）。法官並就所提出之資料訊問告訴人有何意見？告訴人蔡白生答
以「待閱卷後陳報」。但直至辯論終結止，告訴人均未對被告所提出之墊款明細資料
等表示有何不對，則被告之辯解自堪採信。惟原判決竟謂：「被告雖辯稱係由其私人
款項先行墊付射委會公款，再由該帳戶撥款歸還云云；惟被告對上揭帳戶內之款項支
出、使用過程，除提出依其記憶所記載之資金運用表為據外，亦無任何可供憑證之收
據、資料或傳票可供佐證」，其採證自屬欠當。告訴人既未表示被告之墊款明細表有
何不對，則被告之辯解當可採信，則被告並未因而得到任何「不法利益」甚明。而射
委員同樣未受到任何損害，自無背信可言，原判決論以背信之刑責，顯有適用法則不
當之違法。(二)再按刑法上之背信罪，係指為他人處理事務之人，以侵占以外之方法，
違背任務，損害本人利益之行為而言。若侵占罪，則以侵占自己持有他人之物為其特
質，至其持有原因如何，可以不問，故就處理他人事務之持有物，以不法所有之意思
，據為己有，係屬侵占罪，而非背信罪，亦為貴院三十年上字第二六三三號、五十一
年台上字第五八號所持見解。查原判決事實欄後段認定：「迨八十三年五月間，經射
委會主任委員蔡白生發覺，乃催請甲○○辦理帳目核對及職務移交事宜，詎甲○○仍
於八十三年六月六日，將上揭帳戶結帳銷戶，並將所餘款項五十四萬一千七百七十九
元悉數匯入其妻陳華容於台北市第三信用合作社南京東路分社0000000000
00帳戶。且拒不為帳目移交及核對，致生損害於射委會之財產。」就上開認定之事
實，被告將持有射委會之公款，匯入其妻陳華容之帳戶，又未於其墊款明細表內說明
此筆款項匯入其妻帳戶係歸還何筆墊款，顯係意圖為自己或其妻陳華容不法之所有（
並非原判決所稱之不法利益），乃係業務上之侵占行為，依上開判例意旨，應依侵占
罪論科方為適法，詎原判決竟以背信論科，亦有適用法則不當之違法。(三)案經確定，
為求統一法律之適用，爰依刑事訴訟法第四百四十一條、第四百四十三條，提起非常
上訴，以資救濟。」等語。
本院按刑法第三百四十二條之背信罪，以有取得不法利益或損害本人利益之意圖為必
要，若無此意圖，即屬缺乏意思要件，縱有違背任務之行為，並致生損害於本人之財
產或其他利益，亦難律以本條之罪。又判決不適用法則或適用法則不當，為違背法令
，刑事訴訟法第三百七十八條定有明文。本件原判決於事實欄內雖記載：「……甲○
○意圖為自己不法利益之概括犯意，未經射委會同意，於民國八十二年六月七日至八
十三年六月六日，擅行在中國農民銀行大安分行，以台北市體育會射委會（下稱射委
會）甲○○名義，開設00000000000號帳戶，並即連續擅將其會務上收取
之會費及委員樂捐、子彈、泥盤、專用槍枝管理使用費等款項存入此帳戶，而不存入
射委會原在華南商業銀行大安分行000000000000號帳戶，違背其職務上
之行為而致生損害於射委會」等情，惟就被告究竟得到何項「不法之利益」，及射委
會受到如何之損害等與構成犯罪事實之重要事項，均未見明確認定詳加記載與法定程
式不相符合，其審判程序，已屬違法。且於判決理由一－(二)項下載被告有將上開帳
戶內之多筆不明款項匯入被告之私人帳戶內，但究竟有多少款項匯入被告私人帳戶，
原因為何？又未詳加論列及說明，而僅泛謂：「被告雖辯稱係由其私人款項先行墊付
射委會公款，再由該帳戶撥款歸還云云，惟被告對上揭帳戶內之款項支出、使用過程
，除提出依其記憶所記載之資金運用表為據外，亦無任何可供憑證之收據、資料或傳
票可供佐證」等情為據，資為其裁判論罪之依據，亦難謂無判決理由欠備之疏漏。參
以被告辯稱：係因射委會名義之帳戶不能申請支票，被告始以自己私人名義簽發支票
墊付射委會之公務支出，然後再由射委會之上揭帳戶匯還被告私人帳戶歸墊。而其就
此辯解，並曾於八十五年十月十七日調查庭提出答辯狀及墊款明細表、支票影本及部
分收據為憑（見原審卷第八十二－一○六頁）。法官並就所提出之資料訊問告訴人有
何意見？告訴人之代表人蔡白生答以「待閱卷後陳報」（見原審卷第八○頁），但直
至辯論終結止，告訴人之代表人均未對被告所提出之墊款明細資料等表示有何不對，
得否逕謂被告即有因而得到不法利益，非無疑義，真相若何？迄屬未明。原審就此未
盡證據調查之能事，遽以維持第一審論處被告背信罪刑之判決，駁回其在第二審之上
訴。揆諸首揭說明，其法則之適用難謂無違誤，且顯然於判決之結果亦生影響。案經
確定，且於被告不利，非常上訴意旨，執此指摘，洵有理由，應由本院將原判決撤銷
，為維持被告審級之利益，爰發回原法院依判決前之程序更為審判，以資救濟。次按
非常上訴審應以原確定判決所確認之事實為基礎，以審查原判決有無違背法令，此觀
刑事訴訟法第四百四十五條第二項之規定自明。又非常上訴審所得調查之事項，僅以
非常上訴理由書所指摘之事項為限，亦為同條第一項所明定。因之，提起非常上訴，
自應引用原確定判決所確認之事實，據以指摘該確認事實所適用之法律具有違背法令
之原因，亦為當然之解釋。如非常上訴理由書所引用之事實並非原確定判決所確認之
事實，非常上訴審即無從進行調查非原確定判決所確認之事實適用法律有無違背法令
。本件原確定判決事實後段係認定：「……，迨八十三年五月間，經射委會主任委員
蔡白生發覺，乃催請甲○○辦理帳目核對及職務移交事宜，詎甲○○仍於八十三年六
月六日，將上揭帳戶結帳銷戶，並將所餘款項五十四萬一千七百七十九元，悉數匯入
其妻陳華容於台北市第三信用合作社南京東路分社000000000000帳戶，
且拒不為帳目移交及核對，致生損害於射委會之財產。」等情，並未就被告持有射委
會之公款，入其妻陳華容之帳戶內，係基於意圖為自己或其妻陳華容不法之所有，
而為挪用侵占之事實予以認定並加記載。非常上訴意旨二以被告將持有射委會之公款
，匯入其妻陳華容之帳戶，又未於其墊款明細表內說明此筆款項匯入其妻帳戶係歸何
筆墊款？顯係意圖為自己或其妻陳華容不法之所有，乃係業務上之侵占行為云云為據
，認應依侵占罪論科，經核其並非係引用原確定判決所確認之事實，而係以自行認定
之事實為基礎指摘原確定判決違背法令。此部分其所指摘者既與原確認之事實不相符
合，非常上訴審殊無從進行調查其未經原確定判決認定之事實，且適用法律上究竟有
無違背，即屬無憑判斷。上訴人此部分之上訴，容有誤會，尚難認為有理由，併此
明。
據上論結，應依刑事訴訟法第四百四十七條第一項第一款、第二項，判決如主文。
中      華      民      國    八十六    年      九      月      四      日
                              最高法院刑事第九庭
                                  審判長法官  謝  家  鶴
                                        法官  羅  一  宇
                                        法官  吳  昭  瑩
                                        法官  花  滿  堂
                                        法官  陳  世  淙
      右正本證明與原本無異
                                              書  記  官
中      華      民      國    八十六    年      九      月      十      日
